臺灣高等法院民事判決
                                     108年度重再字第29號
再審  原告  林綉金  
訴訟代理人  陳鵬光律師
複  代理人  黃仲輝  
再審  被告  梁棓妮  
            梁美玲  
            梁麗玲  
共      同
訴訟代理人  沈明顯律師
上列當事人間請求履行契約等事件，再審原告對於民國108年4月
30日本院108年度重上字第36號確定判決提起再審之訴，本院判
決如下：
    主  文
再審之訴駁回。
再審訴訟費用由再審原告負擔。
    事實及理由
一、按再審之訴，應於30日之不變期間內提起；前項期間，自判
    決確定時起算，判決於送達前確定者，自送達時起算，民事
    訴訟法第500條第1項、第2項前段分別定有明文。經查，本
    件再審原告前不服本院108年度重上字第36號判決（下稱原
    確定判決）提起上訴，經最高法院以108年度台上字第1600
    號裁定駁回上訴確定，再審原告於民國108年8月28日收受上
    開最高法院裁定，有送達證書附卷足參（見本院卷第85頁）
    ，是再審原告於108年9月24日提起本件再審之訴（見本院卷
    第3頁），未逾30日之再審不變期間，合先敘明。
二、再審原告起訴主張：㈠再審原告於原訴訟程序中，就再審被
    告主張再審原告係「擅自」從梁德陽玉山銀行基隆路分行帳
    戶（下稱系爭帳戶）轉出新臺幣（下同）1,400萬元乙節，
    始終否認，並無民事訴訟法第279條第1項或第280條第1項所
    定自認之情事，則依民事訴訟法第277條之規定，自應由再
    審被告先舉證證明再審原告取得利益，係基於再審原告之侵
    害行為而來，詎原確定判決竟認定再審原告不爭執其未經梁
    德陽同意，「擅自」從系爭帳戶轉出1,400萬元，再據以認
    定再審原告應就轉出前開款項之法律上原因負舉證責任，洵
    有適用民事訴訟法第279條第1項、第280條第1項、第277條
    規定顯有錯誤之再審事由。㈡前述1,400萬元中，僅有1,250
    萬元係匯入再審原告帳戶，其餘150萬元則匯至梁倚旋、梁
    倚卿之帳戶，此為兩造不爭執之事項及原確定判決認定之事
    實，顯見再審原告就150萬元部分並未受有利益，則原確定
    判決認定再審原告就1,400萬元全部應負不當得利之返還義
    務，適用民法第179條規定亦顯有錯誤。原確定判決既有民
    事訴訟法第496條第1項第1款所定再審事由，爰提起本件再
    審之訴，請求廢棄原確定判決及第一審判決，並駁回再審被
    告第一審之訴等語。
三、按民事訴訟法第496條第1項第1款所謂適用法規顯有錯誤，
    係指確定判決所適用之法規顯然不合於法律規定，或與司法
    院現尚有效及大法官會議之解釋，或最高法院尚有效之判例
    顯有違反，或消極的不適用法規顯然影響裁判者而言，並不
    包括判決理由不備、理由矛盾、取捨證據失當、調查證據欠
    週、漏未斟酌證據、認定事實錯誤及在學說上諸說併存致發
    生法律上見解歧異等情形在內（最高法院104年度台上字第1
    413號裁定意旨參照）。經查：
  ㈠關於再審原告主張原確定判決適用民事訴訟法第279條第1項
    、第280條第1項、第277條規定顯有錯誤部分：
  1.再審原告雖主張其始終否認係擅自從梁德陽系爭帳戶轉出1,
    400萬元，原確定判決竟認其不爭執上情，顯有適用民事訴
    訟法第279條第1項、第280條第1項規定錯誤之情事云云，然
    查，原確定判決第5頁固載有「㈠被上訴人（即再審被告）主
    張上訴人（即再審原告）未經梁德陽同意，於101年8月3日『
    擅自』從梁德陽之玉山銀行基隆路分行帳戶轉出1,400萬元，
    其中1,250萬元轉入上訴人之同分行帳戶，其中100萬元轉入
    梁倚旋之同分行帳戶，剩餘50萬元則轉入梁倚卿之同分行帳
    戶等情，業據被上訴人提出……，且為上訴人所不爭執，自堪
    信為真實。」等語（本院卷第19頁判決書），惟觀諸該判決
    於上開敘述後，仍就再審原告所辯其將上開款項轉出純屬夫
    妻投資理財之調度，及其係經梁德陽同意及指示而為贈與等
    節是否可採，以及轉帳有無法律上原因等，加以審酌判斷，
    可知前揭判決理由中所載「擅自」2字，應屬贅載。蓋原確
    定判決倘認再審原告已不爭執其係「擅自」將前揭款項轉出
    ，實無再就再審原告前述關於其並非「擅自」轉出款項之抗
    辯加以論斷之必要。是再審原告所稱原確定判決錯誤認定其
    已就「擅自」轉出1,400萬元乙事自認云云，容有誤會，其
    據此主張原確定判決適用民事訴訟法第279條第1項、第280
    條第1項規定顯有錯誤，自非可採。
  2.再按當事人主張有利於己之事實者，就其事實有舉證之責任
    。但法律別有規定，或依其情形顯失公平者，不在此限。民
    事訴訟法第277條定有明文。又主張不當得利之原告，如因
    自己行為致原由其掌控之財產發生主體變動，本於無法律上
    原因而生財產變動消極事實舉證困難之危險，固應歸諸原告
    ，由該原告就不當得利請求權之成立特別要件即所清償債務
    不存在之事實，負其舉證責任。但財產主體之變動倘係被告
    之行為所致，自應由被告舉證證明其受領給付係有法律上之
    原因（最高法院99年度台上字第503號判決意旨參照）。是
    依原確定判決兩造不爭執事項㈤之記載，梁德陽於系爭帳戶
    內之1,400萬元，既係由再審原告於101年8月3日製作取款憑
    條而轉出（見本院卷第18頁判決書），以致該款項之歸屬主
    體發生變動，揆諸前揭說明，自應由造成財產變動之再審原
    告就其受有利益係有法律上原因乙節，負舉證之責。原確定
    判決認應由再審原告就此有利於己之事實即其轉出1,400萬
    元之法律上原因負舉證責任，經核並無違誤。從而，再審原
    告主張原確定判決適用民事訴訟法第277條規定顯有錯誤，
    亦非可採。
  ㈡關於再審原告主張原確定判決適用民法第179條規定顯有錯誤
    部分：
    查原確定判決關於兩造不爭執之事項，雖載有：「㈤上訴人
    （即再審原告）於101年8月3日製作取款憑條後，自梁德陽
    玉山銀行基隆路分行帳戶轉出1,400萬元，其中1,250萬元轉
    入其之同分行帳戶、其中100萬元轉入梁倚旋之同分行帳戶
    ，剩餘50萬元則轉入梁倚卿之同分行帳戶。」（見本院卷第
    18頁判決書），惟依上開記載，僅能得知兩造均不爭執前揭
    款項係由再審原告製作「取款憑條」後轉出，再轉入再審原
    告及梁倚旋、梁倚卿之帳戶，然尚無從直接遽為推認實質上
    係何人受有利益及受益之金額若干。是原確定判決基於其認
    定1,400萬元均為再審原告由梁德陽之系爭帳戶轉出之事實
    ，及再審原告無法證明有法律上原因存在，判認再審原告應
    返還其所受1,400萬元之不當得利，並無違誤。再審原告以
    前述理由，指摘原確定判決適用民法第179條規定顯有錯誤
    云云，仍難認可採。
四、綜上所述，再審原告主張原確定判決有民事訴訟法第496條
    第1項第1款之再審事由，提起本件再審之訴，顯無理由，爰
    依民事訴訟法第502條第2項規定，不經言詞辯論，逕以判決
    駁回。
五、據上論結，本件再審之訴顯無理由，依民事訴訟法第502條
    第2項、第78條，判決如主文。
中　　華　　民　　國　　108 　年　　12　　月　　31　　日
                  民事第二十庭
                      審判長  法  官  吳燁山
                              法  官  王本源
                              法  官  馬傲霜
正本係照原本作成。
如不服本判決，應於收受送達後20日內向本院提出上訴書狀，其
未表明上訴理由者，應於提出上訴後20日內向本院補提理由書狀
（均須按他造當事人之人數附繕本）上訴時應提出委任律師或具
有律師資格之人之委任狀；委任有律師資格者，另應附具律師資
格證書及釋明委任人與受任人有民事訴訟法第466條之1第1項但
書或第2項（詳附註）所定關係之釋明文書影本。如委任律師提
起上訴者，應一併繳納上訴審裁判費。
中　　華　　民　　國　　108 　年　　12　　月　　31　　日
    　　　　　　　　　　　　　書記官  崔青菁
附註：
民事訴訟法第466條之1（第1項、第2項）：
對於第二審判決上訴，上訴人應委任律師為訴訟代理人。但上訴
人或其法定代理人具有律師資格者，不在此限。
上訴人之配偶、三親等內之血親、二親等內之姻親，或上訴人為
法人、中央或地方機關時，其所屬專任人員具有律師資格並經法
院認為適當者，亦得為第三審訴訟代理人。